臺灣高等法院臺南分院民事判決
110年度上易字第139號
上  訴  人  姚禹成  
訴訟代理人  茆臺雲律師
            岳世晟律師
            張佩珍律師
被上訴人    黃佳盈(Ying Jia Huang)
追加被告    BERUN(HK)TECH  CO，LIMITED（皕潤科技有限公司
            ）      
法定代理人  方圓    
追加被告    SHENZHEN  INFINITE  TECHNOLOGY   CO，LIMITED
            （深圳市創立天電子有限公司）
法定代理人  陳陽陽  
上列當事人間請求返還不當得利等事件，上訴人對於中華民國11
0年3月10日臺灣臺南地方法院第一審判決(109年度訴字第793號)
提起上訴，並為追加被告，本院於110年12月23日言詞辯論終結
，判決如下：
    主  文
上訴及追加之訴均駁回。
第二審訴訟費用(含追加之訴)由上訴人負擔。
    事實及理由
甲、程序方面
一、按「民事事件，涉及香港或澳門者，類推適用涉外民事法律
    適用法。涉外民事法律適用法未規定者，適用與民事法律關
    係最重要牽連關係地法律。」香港澳門關係條例(下稱港澳
    條例)第38條定有明文。次按「關於由侵權行為而生之債，
    依侵權行為地法。但另有關係最切之法律者，依該法律」，
    涉外民事法律適用法第25條亦有明文。查㈠臺灣地區人民與
    港澳地區人民關於民事事件之管轄，港澳條例及我國涉外民
    事法律適用法並無明文，應類推適用我國民事訴訟法有關管
    轄之規定。是本件兩造間關於由侵權行為而生之債涉訟者之
    國際管轄權，即應類推適用民事訴訟法第1條第1項、第15條
    第1項、第22條規定，認被告住所地、侵權行為地之法院，
    俱有管轄權(最高法院97年度台抗字第185號民事裁判意旨參
    照)。所謂侵權行為地，凡為一部實行行為或其一部行為結
    果發生之地皆屬之（最高法院56年度台抗字第369號裁判意
    旨參照）。本件上訴人主張:伊在臺南市接收被上訴人黃佳
    盈網路詐騙訊息，並在臺南市金融機構滙出款項，因而受騙
    ，受有損害等語（見本院卷第171頁），則其侵權行為之結
    果發生地既在我國之臺南市，本院對於本件侵權行為事件，
    自有管轄權。㈡本件侵權行為之結果發生地既在我國，揆諸
    前揭涉外民事法律適用法第25條之規定，即應適用我國法律
    。
二、按第二審訴之變更或追加，非經他造同意不得為之，但請求
    之基礎事實同一、擴張或減縮應受判決事項之聲明者，不在
    此限，民事訴訟法第446條第1項、第255條第1項第2、3款定
    有明文。本件上訴人於原審主張:伊於民國(下同)107年8月2
    1日遭被上訴人詐騙，以假投資外滙交易轉帳方式詐騙，前
    後合計匯款美元29,035元至BERUN(HK)TECHCO.，LIMITED（
    皕潤科技有限公司，下稱皕潤公司)、SHENZHEN INFINITE T
    ECHNOLOGY CO.，LIMITED　（深圳市創立天電子有限公司，
    下稱創立天公司）、所有之HSBC，HONG KONG BRANCH銀行00
    000-000000-0號帳戶、HANG SENG BANK LIMITED銀行00000-
    000000-0號帳戶(下稱系爭帳戶)，爰依民法侵權行為之法律
    關係，請求黃佳盈給付伊遭詐騙所受之金錢上損失及精神上
    損害新臺幣(下同)300萬元本息。嗣於本院審理時追加皕潤
    公司及創立天公司為被告(下合稱追加被告二人)，並主張被
    上訴人及追加被告二人本於民法第184條第1項前段、第185
    條之規定係應連帶給付伊美元29,035元本息，核其追加皕潤
    公司、創立天公司為被告係本於同一侵權行為之基礎事實，
    另其將請求損害金額減縮為美元29,035元(約新臺幣896,000
    元)本息，係減縮應受判決事項之聲明，揆諸上開說明，並
    無不合，應予准許。
三、再按「本法所稱外國公司，謂以營利為目的，依照外國法律
    組織登記之公司。」、「外國公司，於法令限制內，與中華
    民國公司有同一之權利能力。」，公司法第4條定有明文。
    又「有權利能力者，有當事人能力。」，民事訴訟法第40條
    第1項亦有明文。本件追加被告二人係經註冊登記之香港公
    司，有香港政府公司註冊處公示揭露之周年申報表可稽（見
    原審卷㈡第59、75頁），足見追加被告二人係依香港法律組
    織登記之公司，揆諸上述規定，追加被告二人即於法令限制
    內，與我國公司有同一之權利能力，自有訴訟上之當事人能
    力。
四、本件被上訴人、追加被告二人經合法通知，均未於言詞辯論
    期日到場，核無民事訴訟法第386條各款所列情形，爰依姚
    禹成之聲請，由其一造辯論而為判決。
乙、實體方面　　
一、本件上訴人主張：伊於107年8月21日遭被上訴人以假投資外
    滙交易轉帳方式詐騙，前後合計匯款美元29,035元至被上訴
    、及追加被告二人所有之系爭帳戶，被上訴人應負侵權行為
    損害賠償責任，爰請求被上訴人給付伊遭詐騙所受之金錢上
    損失及精神上損害300萬元本息（原審為上訴人敗訴之判決
    ，上訴人聲明不服，提起上訴，並為追加被告二人及減縮請
    求金額為美金2萬9,035元）。並上訴聲明：㈠原判決關於駁
    回上訴人第二項之訴部分廢棄。㈡被上訴人、追加被告二人
    應連帶給付上訴人美金2萬9,035元，及自起訴狀繕本送達之
    翌日起至清償日止，按年息百分之5計算之利息。
二、被上訴人、追加被告二人未於言詞辯論期日到場，亦未提出
    書狀作任何聲明或陳述。
三、兩造爭執事項
　　上訴人依民法第184條第1項前段、第185條之規定請求被上
    訴人及追加被告二人連帶給付美金2萬9,035元本息有無理由
    ?　
四、得心證理由
　　上訴人依民法第184條第1項前段、第185條之規定請求被上
    訴人及追加被告二人連帶給付美金2萬9,035元本息有無理由
    ?
　㈠按「當事人主張有利於己之事實者，就其事實有舉證之責任
    。但法律別有規定，或依其情形顯失公平者，不在此限。」
    ，民事訴訟法第277條定有明文。是以主張其為民法第184條
    規定之受害人，須依民事訴訟法第277條一般舉證責任分配
    之原則，就有利於己之事實均負舉證責任，即就侵權行為人
    之故意、過失，請求權人之損害，損害與侵權行為人之行為
    間之因果關係，均負舉證責任。另尋繹89年2月9日修正之民
    事訴訟法第277條所以增設但書，規定「但法律別有規定，
    或依其情形顯失公平者，不在此限」，乃肇源於民事舉證責
    任之分配情形繁雜，僅設原則性之概括規定，未能解決一切
    舉證責任之分配問題，為因應傳統型及現代型之訴訟型態，
    尤以公害訴訟、交通事故，商品製造人責任及醫療糾紛等事
    件之處理，如嚴守本條所定之原則，難免產生不公平之結果
    ，使被害人無從獲得應有之救濟，有違正義原則。是以受訴
    法院於決定是否適用該條但書所定公平之要求時，應視各該
    具體事件之訴訟類型特性暨待證事實之性質，斟酌當事人間
    能力、財力之不平等、證據偏在一方、蒐證之困難、因果關
    係證明之困難及法律本身之不備等因素，透過實體法之解釋
    及政策論為重要因素等法律規定之意旨，較量所涉實體利益
    及程序利益之大小輕重，按待證事項與證據之距離、舉證之
    難易、蓋然性之順序（依人類之生活經驗及統計上之高低）
    ，並依誠信原則，定其舉證責任或是否減輕其證明度，進而
    為事實之認定並予判決，以符上揭但書規定之旨趣，實現裁
    判公正之目的。若與該條但書所定之本旨不相涉者，自仍適
    用該本文之規定，以定其舉證責任(最高法院99年度台上字
    第408號裁判意旨參照)。
　㈡上訴人主張伊於107年8月21日遭被上訴人以假投資外滙交易
    轉帳方式詐騙，前後合計匯款美金29,035元至被上訴人、及
    追加被告二人所有之系爭帳戶，因認被上訴人及追加被告二
    人對伊共同侵權行為乙節，固據其提出匯出匯款申請書為證
    ，可認上訴人確有滙款美金29,035元至系爭帳戶。惟觀諸上
    訴人所提出之匯出匯款申請書，其分別於107年8月31日匯款
    美金1萬元予「BERUN.TECH.,COLIMITED」（即皕潤公司，見
    原審補字卷第43頁）；於107年8月28日匯款美金9,035元予
    「BERUN.TECH.,COLIMITED」（即皕潤公司，見原審補字卷
    第45頁）；於107年8月23日匯款美金9,000元予「SHENZHEN 
    INFINITE TECHNOLOGY CO LIMITED」（即創立天公司，見原
    審補字卷第47頁)；於107年8月27日匯款美金1,000元予「SH
    ENZHEN INFINITE TECHNOLOGY CO LIMITED」（即創立天公
    司，見原審補字卷第49頁)等情，有匯出匯款申請書4份在卷
    可查（見補卷字第43頁至第49頁）。惟查:
　⒈上訴人於原審110年2月24日言詞辯論期日自陳:「上開4筆匯
    款帳號均為伊打給電話與MT4外匯交易平台之客服人員(聯絡
    )，由客服人員所提供，伊4次匯款，均非匯予被告(被上訴
    人)。且當時伊第一次要匯款的時候，就遭銀行行員告知MT4
    外匯交易平台為非法事業，阻止伊不要匯款，但當時被告(
    被上訴人)告訴伊很穩健，一定會賺錢，伊還是繼續匯款等
    語（見原審卷㈢第10至12頁）。則上訴人4次滙款之帳號既係
    由MT4外匯交易平台之客服人員提供，且上訴人於上開言詞
    辯論期日亦自承「(MT4外匯交易平台)客服人員說要發電子
    郵件給我去登錄，以便開金入帳」（見原審卷㈢第12頁），
    足見上訴人係聽從客服人員之指示登錄滙款，上開4次滙款
    均非滙款予被上訴人，則其登錄滙款係依客服人員指示辦理
    ，滙入款項之帳戶又與被上訴人無關，實難認被上訴人有何
    詐騙之犯行。又上訴人第一次匯款時，遭銀行行員告知MT4
    外匯交易平台為非法事業，阻止伊不要匯款，因被上訴人告
    以:「很穩健，一定會賺錢」等語，伊仍執意滙款，被上訴
    人上開「很穩健，一定會賺錢」或係出於投資之建議，上訴
    人未聽從銀行人員之「MT4外匯交易平台為非法事業」之告
    知，仍予以滙款，乃自行衡酌「投資非法MT4外匯交易平台
    」與被上訴人「一定會賺錢」建議之間所為之抉擇，自難以
    被上訴人提供上訴人外匯交易穩健會賺錢此一資訊，即得以
    遽認被上訴人有何詐欺之情事。上訴人依MT4外匯交易平台
    之客服人員提供之資訊及指示，將上開4筆款項滙入追加被
    告2人之系爭帳戶，其目的乃為投資獲利，上訴人既無法舉
    證追加被告2人有何詐騙行為，及其二人與被上訴人有何行
    為之關連共同，亦難主張追加被告2人應與被上訴人負共同
    侵權行為之責。
　⒉次查:依上訴人提出之與被上訴人2018年7月5日至同年10月7
    日之通聯紀錄內容（見原審卷㈡第115至677頁），有諸多討
    論投資策略及被上訴人對上訴人投資之建議，惟觀諸以下對
    話:2018年8月20日「被上訴人:還有三分鐘買入哦，買漲哦
    ，不要買錯了」（見原審卷㈡第415頁）、2018年8月26日「
    被上訴人:那你今天晚上大行情怎麼辦？上訴人:我查察」（
    見原審卷㈡第463頁）、2018年8月27日「被上訴人:可惜，錯
    過一次大行情」、「被上訴人:你怎麼37分才買入啊！35分
    就要買了，您晚了好多」 、「被上訴人:不然你能賺更多」
    （見原審卷㈡第467、471、473頁）、2018年8月28日「被上
    訴人:每天操作的情況你自己也十都非常了解。如果你想達
    到我的預期，那您必須加把勁，和時間戰。上訴人:依寶貝(
    被上訴人)的意見，盡速處理並回覆…」（見原審卷㈡第479頁
    ）、2018年8月29日「被上訴人:我只是想知道你有多少資金
    。然後幫你預算一下怎麼樣更划算。…既然你不願意說，那
    我也沒辦法」、「被上訴人:這不是就你的一隻股票嗎？被
    上訴人:我記得你有很多隻股票的啊。被上訴人:算了，不說
    了。被上訴人:你不肯告訴我，我再說也沒用。上訴人:銀行
    帳簿要三天後才會入帳。被上訴人:你是準備把這隻股票的
    資金拿到MT4來操作？」（見原審卷㈡第485頁）、2018年8月
    30日「被上訴人:你為什麼會虧錢？」、被上訴人:賺錢了，
    捨不得平倉是吧？」、「被上訴人:你不聽我說話？」、「
    被上訴人:叫你不要貪心，我都說了，賺錢了叫你平倉就平
    倉，你還敢貪心？」、「被上訴人:賺錢不說，你還虧錢，
    氣死我了」（見原審卷㈡第503頁），可知被上訴人僅提出投
    資建議(如何時該買，何時該賣)供上訴人參考，上訴人仍有
    相當自主權決定作成那一檔股票投資及其買入或賣出之時點
    ，被上訴人並不了解上訴人資金之狀況，甚而因上訴人未聽
    取被上訴人意見，在被上訴人建議之時點出售導致虧損而招
    致被上訴人不悅，是以被上訴人並無「欲上訴人陷於錯誤，
    故意示以不實之事」(最高法院56年度台上字第3380號判決
    意旨參照)之詐欺行為，實難謂被上訴人有何侵權行為而應
    對上訴人負損害賠償責任。
　⒊上訴人固主張:被上訴人住所位於大陸地區，追加被告二人亦
    係設於大陸地區之公司，在疫情期間，伊如前往大陸地區蒐
    證，恐因感染而危及生命，其舉證顯有困難，應有民事訴訟
    法第277條但書之適用云云。惟本件訴訟為侵權行為損害賠
    償事件，與職業災害、公害、商品製造人責任及醫療訴訟等
    事件類型無涉，又上訴人於107年10月8日即以伊遭被上訴人
    詐騙向臺南市警察局第五分局開元派出所報案並製作筆錄，
    有調查筆錄及受理各類案件紀錄表可稽（見原審卷㈠第52至5
    4頁、第55頁），足見上訴人於107年10月8日即主張伊遭被
    上訴人詐騙，而當時疫情尚未爆發，上訴人欲前往大陸地區
    蒐證，並無困難，上訴人事後以疫情漫延，伊至大陸地區蒐
    證顯有困難，主張本件應有民事訴訟法第277條但書之適用
    云云，並無可取。上訴人又主張:被上訴人一再鼓吹伊投入
    資金，且MT4外匯交易平台之連結資訊人係由被上訴人提供
    ，被上訴人及追加被告二人詐騙伊之蓋然性極高，要上訴人
    負舉證責任顯失公平云云，並提出伊與被上訴人之對話紀錄
    (見原審卷㈡第115至677頁），然縱令依兩造之對話紀錄，被
    上訴人確有一再鼓吹上訴人投入資金，且MT4外匯交易平台
    之連結資訊人係由被上訴人提供，上訴人對投資與否，仍有
    相當自主性，並無陷於錯誤之情，已如上⒉所述，自無從認
    被上訴人及追加被告2人詐騙上訴人之蓋然性極高，亦無從
    認上訴人負舉證責任顯失公平。此外，本件亦無舉證困難或
    不公平情狀，自不生所謂嚴守民事訴訟法第277條本文所定
    原則，會產生不公平結果之情形，當無依民事訴訟法第277
    條但書規定加以調整必要。
  ㈢上訴人又主張:本件法院函請法務部協助向大陸地區司法機關
    請求調查取證云云，惟查:本件現由臺南市警察局第五分局
    以107年10月30日南市警五偵字第1070515076號函移請臺中
    市警察局豐原分局接續調查中，有臺南市警察局第五分局10
    9年5月27日南市警五偵字第1090262997號函可稽(見原審卷㈠
    第39頁)，又「本案犯罪地點均在中國大陸香港地區屬境外
    犯罪，無法調閱相關金融帳戶資料憑辦，且目前尚未發現其
    他可供循線追查線索或證據。」，此有109年6月10日豐原分
    區偵查隊職務報告可參(見原審卷㈠第49頁)。是本件既已由
    臺中市警察局豐原分局接續調查中，且「目前尚未發現其他
    可供循線追查線索或證據」，上訴人請求本院函請法務部協
    助向大陸地區司法機關請求調查取證，即無必要，併予敘明
    。
  ㈣據上，本件上訴人並無法提出證據以資證明被上訴人及追加
    被告二人有共同侵權行為之情事，已如上㈡所述，從而，上
    訴人依共同侵權行為法律關係，請求被上訴人及追加被告二
    人連帶給付美金2萬9,035元本息，即屬無據。
五、綜上所述，上訴人依民法第184條第1項前段、第185條之規
    定，請求被上訴人應給付美金2萬9,035元，及自起訴狀繕本
    送達之翌日起至清償日止，按年息百分之5計算之利息，非
    屬正當，不應准許。從而原審所為上訴人敗訴之判決，並無
    不合。上訴論旨指摘原判決此部分不當，求予廢棄改判，為
    無理由，應駁回其上訴。另上訴人於本院追加被告二人，請
    求追加被告二人應與被上訴人連帶給付美金2萬9,035元本息
    ，亦無理由，應予駁回。
六、本件事證已臻明確，兩造其餘之攻擊或防禦方法及所用之證
    據，認為均不足以影響本判決之結果，爰不逐一論列，附此
    敘明。
七、據上論結，本件上訴及追加之訴均無理由，依民事訴訟法第
    449條第1項、第78條，判決如主文。
中　　華　　民　　國　　111 　年　　1 　　月　　20　　日
                  民事第三庭    審判長法  官  吳森豐
　　　　　　　　　
                                      法  官  郭貞秀  

                                      法  官  孫玉文
上為正本係照原本作成。
不得上訴。　　　　　　　　　　　　　　　　　　　　　　　
中　　華　　民　　國　　111 　年　　1 　　月　　20　　日

                                      書記官  鄭鈺瓊